臺灣高等法院臺中分院民事判決　　　　　　　　　　　　九十三年度上字第二七號
　　　上　訴　人　中國貨櫃運輸股份有限公司
　　　法定代理人　甲○○
　　　法定代理人　乙○○
當事人間請求給付違約金事件，上訴人對於民國九十二年十一月二十八日臺灣臺中地
方法院九十二年度重訴字第四五六號第一審判決提起上訴，本院於九十三年三月三十
日言詞辯論終結，茲判決如下：
原判決不利於上訴人部分廢棄。
右廢棄部分，被上訴人在第一審之訴及假執行之聲請均駁回。
第一、二審訴訟費用（除確定部分外），由被上訴人負擔。
一、上訴人聲明求為判決：(一)原判決關於不利於上訴人部分廢棄。(二)右廢棄部分，被
　　上訴人在第一審之訴駁回。(三)第一、二審訴訟費用由被上訴人負擔。其陳述除與
　　原判決記載相同者予以引用外，另補稱：
　(一)原審判決以上訴人於民國（下同）九十年七月二十日、八月十七日、九月二十日
　　所繳納之款項應先陸續抵充於上訴人獲益最多有違約金約定之各月份租金及費用
　　債權，依此計算，上訴人截至被上訴人函限上訴人繳清之九十年十月二十九日期
　　限日止，除前述九十年六月份租金及費用繳納不足額新臺幣（下同）一百六十一
　　萬零二百八十二元按每日『千分之一點五』自九十年六月二十一日起算之違約金
　　外，另積欠之租金及費用應為一千六百五十九萬四千九百五十二元（見判決書第
　　十七頁末行、第十八頁第一行至第五行）云云。惟查該「一千六百五十九萬四千
　　九百五十二元」既係包含九十年六月之租金差額一百六十一萬零二百八十二元、
　　九十年七月之租金差額五百二十五萬元、九十年八月之租金差額五百二十五萬元
　　、九十年九月之租金差額四百四十八萬四千六百七十元。原判決卻又以上訴人迄
　　其九十一年十月七日補繳一千六百八十三萬六千四百九十四元予被上訴人之日止
　　，計欠被上訴人：租金及費用一千六百五十九萬四千九百五十二元。自九十
　　年六月二十日起至九十一年十月七日止（計四百三十四日），按日以一百六十一
　　萬零二百八十二元之「千分之一點五」計算之違約金一百零四萬八千二百九十三
　　元。自九十年十月三十日起至九十一年十月七日止（計三百四十三日）按日以
　　一千六百五十九萬四千九百五十二元之「千分之一點五」計算之違約金八百五十
　　三萬八千一百零三元（見判決書第十八頁第七大點）。但該九十年六月份租金差
　　額一百六十一萬零二百八十二元既已計算自九十年六月二十日起至九十一年十月
　　七日止（計四百三十四日）之違約金，則該一千六百五十九萬四千九百五十二元
　　即應扣除一百六十一萬零二百八十二元，而以一千四百九十八萬四千六百七十元
　　計算自九十年十月三十日起至九十一年十月七日止之違約金方為正確。原判決重
　　複計算九十年六月份租金差額部分之違約金，顯有錯誤。
　(二)被上訴人於九十二年七月十八日所提民事準備狀主張「因被告提出之給付不足清
　　償全部債額，且被告並未指定抵充債務，依民法第三百二十二條第二款中段之規
　　定，應以『被告因清償獲益最多者』儘先抵充，亦即應先抵充『被告九十年六月
　　份未償租金』（一百六十一萬零二百八十二元）、懲罰性違約金，再抵充九十年
　　七月份租金」云云。原判決亦認「至於違約金之性質則與利息不同，民法既無違
　　約金儘先抵充之規定，其抵充之順序，應在原本之後。從而除當事人另有特別約
　　定外，債權人尚難以違約金優先於原本抵充而受清償，且依民法第三百二十二條
　　第二款中段之規定，自應先抵充於上訴人獲益最多之有違約金約定之原本債權」
　　（見原審判決書第十七頁）。是上訴人於九十年七月二十日所繳交之租金二千六
　　百七十四萬二千三百三十一元，自應先抵充於上訴人獲益最多者九十年六月份不
　　足租金一百六十一萬零二百八十二元，則九十年六月份未繳租金所生之違約金應
　　僅為七萬二千四百六十三元（即以遲延天數自應繳日即九十年六月二十日算至清
　　償日即九十年七月二十日止共三十日，依每逾一日按應繳租金及費用加計『千分
　　之一點五』之標準計算而得）。
　(三)又依前述抵充順序計算，上訴人所欠「一千六百五十九萬四千九百五十二元」，
　　係包含九十年七月之租金差額六百八十六萬零二百八十二元（即七月二十日所繳
　　交之租金二千六百七十四萬二千三百三十一元，先抵充六月份不足租金一百六十
　　一萬零二百八十二元後，尚餘二千五百十三萬二千零四十九元，但七月應繳之金
　　額為三千一百九十九萬二千三百三十一元，不足六百八十六萬零二百八十二元）
　　、九十年八月之租金差額五百二十五萬元、九十年九月之租金差額四百四十八萬
　　四千六百七十元。則原判決以上訴人迄九十一年十月七日補繳一千六百八十三萬
　　六千四百九十四元予被上訴人之日止，計欠被上訴人：租金及費用一千六百五
　　十九萬四千九百五十二元。自九十年六月二十日起至九十一年十月七日止（計
　　四百三十四日），按日以一百六十一萬零二百八十二元之「千分之一點五」計算
　　之違約金一百零四萬八千二百九十三元。自九十年十月三十日起至九十一年十
　　月七日止（計三百四十三日）按日以一千六百五十九萬四千九百五十二元之「千
　　分之一點五」計算之違約金八百五十三萬八千一百零三元（見判決書第十八頁第
　　七大點）。該九十年六月份租金差額一百六十一萬零二百八十二元既已於九十年
　　七月二十日時先抵充繳交，即不得再計算九十年六月份未繳租金一百六十一萬零
　　二百八十二元自九十年七月二十一日起至九十一年十月七日止（計四百零四日）
　　，按日依「千分之一點五」計算之違約金九十七萬五千八百三十元。原判決多計
　　九十年六月份不足租金一百六十一萬零二百八十二元自九十年七月二十一日起至
　　九十一年十月七日止（計四百零四日），按日依「千分之一點五」計算之違約金
　　九十七萬五千八百三十元，亦有錯誤。
　(四)據此，上訴人迄九十一年十月七日補繳一千六百八十三萬六千四百九十四元予被
　　上訴人之日止，依原判決以每日千分之一點五計算違約金之結果，上訴人應給付
　　被上訴人之明細為：租金及費用一千六百五十九萬四千九百五十二元。自九
　　十年六月二十一日起至九十年七月二十日止（計三十日），按日以一百六十一萬
　　零二百八十二元之千分之一點五計算之違約金七萬二千四百六十三元。自九十
　　年十月三十日起至九十一年十月七日止（計三百四十三日）按日以一千六百五十
　　九萬四千九百五十二元之「千分之一點五」計算之違約金八百五十三萬八千一百
　　零三元。合計共為二千五百二十萬五千五百十八元。扣除上訴人已補繳一千六百
　　八十三萬六千四百九十四元，及上訴人退租九號碼頭溢繳租金六百十五萬三千八
　　百七十元，則上訴人應給付之金額應為二百二十一萬五千一百五十四元。但依原
　　判決核定酌減每日按千分之一點五計算違約金，顯然仍屬過高。
　(五)按每逾一日加計千分之一點五，則其週年利率仍高達百分之五十四點七五，在今
　　日之微利時代，絕無任何行業投資報酬率可高達百分之五十四點七五。被上訴人
　　係以出租系爭碼頭相關設施而招商營利，上訴人違約其所受之損失為租金，若上
　　訴人如期繳交租金，被上訴人將租金存放金融機構所產生之利息亦不過最高週年
　　利率百分之二左右（九十三年各銀行之存款利率年息僅百分之一點五左右）。況
　　且「違約金是否相當，應依一般客觀事實、社會經濟狀況及如債務人如期依約履
　　行債權人所得享受之一切利益為衡量標準，始符約定懲罰性質之違約金之本旨，
　　不得僅以債權人因債務人遲延履行所可能發生之損失為唯一衡量標準，並不因懲
　　罰性違約金或賠償額預定性違約金而有所差異（最高法院八十六年度台上字第一
　　六二０號判決要旨參照），上訴人自承租台中港碼頭以來，除曾因以土地改良報
　　酬費用抵扣租金費用，及為因應全球景氣低迷向被上訴人請求將後線管理費改按
　　櫃數計收，因而產生租金短繳情形，其餘各月租金費用均如數如期繳納，上訴人
　　為經營台中港碼頭前後線業務，不遺餘力，卻仍因整體市場蕭條，貨櫃作業量一
　　路下降，面臨經營之窘境，於此艱困之營業環境下，上訴人仍勉力如期繳交租金
　　管理費等，被上訴人竟罔顧現今進出口貨物急速萎縮，業者已無法生存之困境，
　　仍額外計算懲罰性違約金，極不合理。是應考量現今客觀事實及社會經濟狀況，
　　再予酌減懲罰性違約金，按每日千分之零點一五計算，較為合理。
二、被上訴人聲明求為判決：(一)上訴駁回。(二)第二審訴訟費用由上訴人負擔。其陳述
　　除與原判決記載相同者予以引用外，另補稱：
　(一)九十年六月份被上訴人應繳租金數額為二千一百六十一萬零二百八十二元，但被
　　上訴人僅於九十年六月二十日繳交二千萬元，另一百六十一萬零二百八十二元，
　　至九十一年十月七日時始繳納，則其所生違約金自九十年六月二十一日起至九十
　　一年十月七日止，共為四七四日，以每日千分之一點五計算，違約金共一百十四
　　萬四千九百十一元，原判決就此部分計算四三四日顯有錯誤。
　(二)上訴人九十年七月份應繳租金數額為三千一百九十九萬二千三百三十一元；九十
　　年八月份應繳租金數額為三千二百六十二萬二千四百三十三元；九十年九月份應
　　繳租金數額為三千一百八十五萬七千一百零三元，合計為九千六百四十七萬一千
　　八百六十七元，繳交期限均為九十年十月二十九日。以上租金扣除上訴人分別於
　　九十年七月二十日、八月十七日、九月二十日所繳交之二千六百七十四萬二千三
　　百三十一元、二千七百三十七萬二千四百三十三元、二千七百三十七萬二千四百
　　三十三元，共計繳交八千一百四十八萬七千一百九十七元，則尚積欠一千四百九
　　十八萬四千六百七十元。
　(三)前述上訴人九十年七、八、九月份積欠租金所生之違約金（自九十年十月三十日
　　起算至九十一年十月七日止，共三四三日），依每日千分之一點五計算，共為七
　　百六十八萬七千一百三十六元。此部分原判決將九十年六月份所欠租金重複算入
　　本金，故其計算結果應非正確。
　(四)上訴人九十一年十月七日共繳交一千六百八十三萬六千四百九十四元，當時上訴
　　人共積欠：九十年六月份租金一百六十一萬零二百八十二元；積欠九十年六
　　月份租金所生違約金（算至九十一年十月七日）一百十四萬四千九百十一元；
　　九十年七、八、九月份租金一千四百九十八萬四千六百七十元；積欠九十年七
　　、八、九月份租金所生違約金（算至九十一年十月七日止）七百六十八萬七千一
　　百三十六元。上訴人所繳款項應先抵充九十六年六月份及九十年七、八、九
　　月份租金，尚不足八百五十九萬零五百零五元。再與上訴人因退租九號碼頭所溢
　　繳租金六百十五萬元三千八百七十元抵銷，則上訴人尚欠租金二百四十三萬六千
　　六百三十五元。
　(五)按「當事人約定契約不履行之違約金過高者，法院固得依民法第二百五十二條以
　　職權減至相當之數額，惟是否相當仍須依一般客觀事實、社會經濟狀況及當事人
　　所受損害情形，以為酌定標準」，最高法院四十九年台上字第八０七號判例可資
　　參照。又「約定有違約金者，有債務不履行情事發生時，債權人即不待舉證證明
　　其所受損害係因債務不履行所致及損害額之多寡，均得按約定之違約金，請求債
　　務人支付。如約定之違約金過高者，債務人固得依民法第二百五十二條規定，請
　　求法院減至相當之數額，惟就約定違約金過高之事實，應由主張此項有利於己事
　　實之債務人負舉證責任」，最高法院九十二年台上字第六九七號判決亦可參考。
　　本件上訴人稱原判決之週年利率高達百分之五十四點七五，因整體市場蕭條，貨
　　櫃作業量一路下降，被上訴人額外計算懲罰性違約金並不合理等語。惟上訴人向
　　被上訴人承租之碼頭，貨櫃起重機等機器設備、貨櫃堆置場、集散棧等造價昂貴
　　，均為政府編列預算加以採購、建設，方交由上訴人承租營運。上訴人於簽訂租
　　約時，已同意契約所訂之違約金，其拒不依約繳納所影響者為整體國家歲入，非
　　如上訴人所言僅受有「存放於金融機構之利息損失」而已。
　(六)上訴人未舉證證明原判決所定之違約金有如何過高情事，僅以依原判決所定之違
　　約金等於年息百分之五十四點七五，即謂有過高情形，其理由顯有不足。至於上
　　訴人所稱其因整體市場蕭條，貨櫃載運量下滑云云，縱然屬實（被上訴人仍否認
　　之），亦非酌減違約金所應考量之事項，與本件並無關係。其上訴為無理由，應
　　予駁回。
　　　理　　　由
一、被上訴人起訴主張：兩造於八十九年十二月二十七日簽訂「土地及地上設施經營
　　貨櫃裝卸儲轉業務契約（下稱系爭經營契約），由上訴人向被上訴人承租臺中港
　　第九、十、十一號碼頭暨後線土地及設施，經營貨櫃裝卸、儲轉營運及物流業務
　　，並依約按月繳納租金及費用（內含土地使用費、土地改良投資報酬費、碼頭租
　　金、建物租金、貨櫃起重機租金、機械使用管理費、裝卸管理費及碼頭後線儲轉
　　業務管理費）予被上訴人，如有逾期未繳情事，另應自逾期日起，按每日應繳之
　　租金及費用額加計「千分之五」之懲罰性違約金。上訴人依約應於九十年六月二
　　十日前繳納租金及費用三千四百一十五萬六千九百二十元，因其中之土地改良投
　　資報酬費部分，經立法院決議溯及自九十年一月一日起停收，則扣除九十年一月
　　份至同年六月份之土地改良投資報酬費一千二百五十四萬六千六百三十八元後，
　　上訴人實際應繳之九十年六月份租金及費用為二千一百六十一萬零二百八十二元
　　，因上訴人於九十年六月二十日僅繳納二千萬元，尚不足一百六十一萬零二百八
　　十二元。則上訴人依約應給付被上訴人自九十年六月二十一日起至九十年七月二
　　十日止，按每日千分之五計算之違約金二十四萬一千五百四十二元。另上訴人依
　　約原應繳納之九十年七、八、九月份租金及費用，經扣除依物價指數調整後之溢
　　繳費用及起重機停機租金後，各為三千一百九十九萬二千三百三十一元、三千二
　　百六十二萬二千四百三十三元、三千一百八十五萬七千一百零三元，合計為九千
　　六百四十七萬一千八百六十七元。上訴人僅分別於九十年七月二十日繳納二千六
　　百七十四萬二千三百三十一元、於九十年八月十七日繳納二千七百三十七萬二千
　　四百三十三元、於九十年九月二十日繳納二千七百三十七萬二千四百三十三元。
　　經被上訴人以上訴人於九十年七月二十日所繳納之二千六百七十四萬二千三百三
　　十一元中之一百六十一萬零二百八十二元及二十四萬一千五百四十二元用供清償
　　前述上訴人所應給付予被上訴人之九十年六月份租金及費用不足一百六十一萬零
　　二百八十二元，與違約金二十四萬一千五百四十二元後，則上訴人所實際繳納之
　　九十年七、八、九月份租金及費用，僅為七千九百六十三萬五千三百七十三元，
　　計尚欠被上訴人九十年七、八、九月份租金及費用一千六百八十三萬六千四百九
　　十四元。被上訴人嗣發函通知上訴人應於九十年十月二十九日前繳清所積欠之租
　　金及費用，惟上訴人遲至九十一年十月七日始繳納所欠之九十年七、八、九月份
　　租金及費用一千六百八十三萬六千四百九十四元予被上訴人，但就違約金部分則
　　拒絕給付，為此被上訴人爰依兩造間之系爭經營契約第三節第九條約定，訴請上
　　訴人給付自九十年十月三十日起，至九十一年十月七日（上訴人退租第九號碼頭
　　之日）止，按每日「千分之五」計算之違約金三千二百一十五萬七千七百零四元
　　，並自九十一年十二月二十二日起至清償日止，按週年利率百分之五計算遲延利
　　息等語。
二、上訴人對於兩造間於八十九年十二月二十七日簽訂系爭經營契約之事實，並無爭
　　執。惟以：上訴人依約於九十年六月二十日前應繳之租金及費用，本為三千四百
　　一十五萬六千九百二十元，因其中之土地改良投資報酬費部分，經立法院決議溯
　　及自九十年一月一日起停收，另臺中港貨櫃作業量受整體市場蕭條因素影響，上
　　訴人面臨艱困之經營環境，原約定之租金及費用計收標準，已不合理，上訴人乃
　　發函要求被上訴人協商租金及費用調整事宜，並繳納二千萬元供為九十年六月份
　　租金及費用之繳付，惟遭上訴人函覆表示仍須依原繳款通知書所載金額繳納。上
　　訴人既已發函要求被上訴人協商合理租金及費用調整事宜，則於兩造就合理之租
　　金及費用達成協議前，上訴人就原定之租金及費用數額，與所繳納之二千萬元間
　　之差額部分，自無違約可言。是以被上訴人主張上訴人就該一百六十一萬零二百
　　八十二元差額，應按每日「千分之五」計算自九十年六月二十一日起至九十年七
　　月二十日止之違約金二十四萬一千五百四十二元，並非有理。且以每日「千分之
　　五」計算違約金之標準，顯屬過高，亦應酌減。又上訴人依約應繳納之九十年七
　　、八、九月份租金及費用，經扣除依物價指數調整後之溢繳費用及起重機停機租
　　金後，各為三千一百九十九萬二千三百三十一元、三千二百六十二萬二千四百三
　　十三元、三千一百八十五萬七千一百零三元，合計應繳九千六百四十七萬一千八
　　百六十七元。上訴人已分別於九十年七月二十日繳納二千六百七十四萬二千三百
　　三十一元、於九十年八月十七日繳納二千七百三十七萬二千四百三十三元、於九
　　十年九月二十日繳納二千七百三十七萬二千四百三十三元。依民法第三百二十二
　　條第二款中段規定，上訴人所繳款項應先抵充有違約金約定之原本債權，故於先
　　抵充六月份不足租金一百六十一萬零二百八十二元後，上訴人僅欠被上訴人九十
　　年七、八、九月份租金及費用一千六百五十九萬四千九百五十二元。被上訴人主
　　張併抵銷六月份不足租金之違約金二十四萬一千五百四十二元，而以一千六百八
　　十三萬六千四百九十四元為基準，自九十年十月三十日起至九十一年十月七日止
　　，按每日「千分之五」計算違約金，顯屬錯誤。故上訴人迄九十一年十月七日補
　　繳一千六百八十三萬六千四百九十四元予被上訴人之日止，如依原判決以每日千
　　分之一點五計算違約金之結果，上訴人應給付被上訴人之明細為：九十年七、
　　八、九月份租金及費用一千六百五十九萬四千九百五十二元。前述款項自九十
　　年十月三十日起至九十一年十月七日止（計三百四十三日）按日以千分之一點五
　　計算之違約金八百五十三萬八千一百零三元。九十年六月份不足租金一百六十
　　一萬零二百八十二元，自九十年六月二十四起至九十年七月二十日清償時止（計
　　三十日），按日以千分之一點五計算之違約金七萬二千四百六十三元。合計共為
　　二千五百二十萬五千五百十八元。扣除上訴人已補繳一千六百八十三萬六千四百
　　九十四元，及上訴人退租九號碼頭溢繳租金六百十五萬三千八百七十元，則上訴
　　人應給付之金額應為二百二十一萬五千一百五十四元。但依原判決核定每日按千
　　分之一點五計算違約金，折算週年利率仍高達百分之五十四點七五，在今日之微
　　利時代，九十三年各銀行之存款利率年息僅百分之一點五左右，顯然仍屬過高，
　　故應再予酌減至按每日千分之零點一五計算，較為合理等語，資為抗辯。
三、經查，兩造於八十九年十二月二十七日簽訂系爭經營契約，由上訴人向被上訴人
　　承租臺中港第九、十、十一號碼頭暨後線土地及設施，經營貨櫃裝卸、儲轉營運
　　及物流業務，並依約按月繳納租金及費用（內含土地使用費、土地改良投資報酬
　　費、碼頭租金、建物租金、貨櫃起重機租金、機械使用管理費、裝卸管理費及碼
　　頭後線儲轉業務管理費）予被上訴人，系爭經營契約並約定如有逾期未繳租金及
　　費用之情事者，應自逾期日起，按應繳之租金及費用額加計「千分之五」之懲罰
　　性違約金。上訴人依約於九十年六月二十日原應繳納之租金及費用為三千四百一
　　十五萬六千九百二十元，因其中之土地改良投資報酬費部分，經立法院決議溯及
　　自九十年一月一日起停收，經扣除九十年一月份至同年六月份之土地改良投資報
　　酬費一千二百五十四萬六千六百三十八元後，上訴人實際應繳之九十年六月份租
　　金及費用為二千一百六十一萬零二百八十二元，而上訴人於九十年六月二十日繳
　　納二千萬元，並要求協商調降租金及費用，但為被上訴人所拒絕，其間之差額為
　　一百六十一萬零二百八十二元。另上訴人依約原應繳納之九十年七、八、九月份
　　租金及費用，經扣除依物價指數調整後之溢繳費用及起重機停機租金後，各為三
　　千一百九十九萬二千三百三十一元、三千二百六十二萬二千四百三十三元、三千
　　一百八十五萬七千一百零三元，上訴人則分別於九十年七月二十日繳納二千六百
　　七十四萬二千三百三十一元、於九十年八月十七日繳納二千七百三十七萬二千四
　　百三十三元、九十年九月二十日繳納二千七百三十七萬二千四百三十三元。被上
　　訴人嗣發函通知上訴人應於九十年十月二十九日前繳清所積欠之租金及費用，及
　　至九十一年十月七日上訴人始繳納一千六百八十三萬六千四百九十四元之事實，
　　業據兩造分別提出土地及地上設施經營貨櫃裝卸儲轉業務契約、相關函文及欠款
　　明細表、繳款通知單、退款通知單等為證（均為影本），且為兩造所不爭執，自
　　堪認為屬實。
四、本件上訴人應繳九十年六月份之租金及費用為二千一百六十一萬零二百八十二元
　　，因上訴人於九十年六月二十日只繳納二千萬元，則其尚欠九十年六月份不足租
　　金及費用一百六十一萬零二百八十二元。則依民法第三百二十二條第二款中段規
　　定，上訴人於九十年七月二十日所繳二千六百七十四萬二千三百三十一元，自應
　　先抵充於上訴人獲益最多之有違約金約定之原本債權，即應先抵充上訴人所欠九
　　十年六月份不足租金及費用一百六十一萬零二百八十二元。而上訴人於九十年七
　　月二十日所繳之二千六百七十四萬二千三百三十一元，於先抵充六月份不足租金
　　及費用一百六十一萬零二百八十二元後，尚餘二千五百十三萬二千零四十九元，
　　但七月上訴人應繳之金額為三千一百九十九萬二千三百三十一元，故九十年七月
　　仍有租金及費用差額六百八十六萬零二百八十二元；又九十年八月份上訴人應繳
　　租金及費用數額為三千二百六十二萬二千四百三十三元，上訴人僅繳納二千七百
　　三十七萬二千四百三十三元，九十年九月份上訴人應繳租金及費用數額為三千一
　　百八十五萬七千一百零三元，上訴人僅繳納二千七百三十七萬二千四百三十三元
　　，故九十年八月仍有租金及費用差額五百二十五萬元，九十年九月仍有租金及費
　　用差額四百四十八萬四千六百七十元。合計上訴人共欠九十年七、八、九月份租
　　金及費用一千六百五十九萬四千九百五十二元。而上訴人所欠九十年六月份不足
　　租金及費用一百六十一萬零二百八十二元，本應於九十年六月二十日繳納，故應
　　自九十年六月二十一日起至九十年七月二十日清償時止，依約加計懲罰性違約金
　　。又上訴人所欠九十年七、八、九月份租金及費用一千六百五十九萬四千九百五
　　十二元部分，經被上訴人發函通知上訴人應於九十年十月二十九日前繳清，惟上
　　訴人遲至九十一年十月七日始繳納一千六百八十三萬六千四百九十四元予被上訴
　　人，故此部分應自九十年十月三十日起九十一年十月七日止，依約加計懲罰性違
　　約金。
五、按「約定之違約金額過高者，法院得減至相當之數額」，此為民法第二百五十二
　　條所明定。而違約金是否相當，應依一般客觀事實、社會經濟狀況及當事人所受
　　損害情形，如債務人如期依約履行債權人所得享受之一切利益為衡量標準，始符
　　約定懲罰性質之違約金之本旨，不得僅以債權人因債務人遲延履行所可能發生之
　　損失為唯一衡量標準（最高法院四十九年台上字第八０七號判例及八十六年度台
　　上字第一六二０號判決意旨參照）。上訴人主張伊自承租台中港碼頭以來，除曾
　　因以土地改良報酬費用抵扣租金費用，及為因應全球景氣低迷向被上訴人請求將
　　後線管理費改按櫃數計收，因而產生租金短繳情形外，其餘各月租金費用均如數
　　如期繳納，且由於整體市場蕭條，進出口貨物急速萎縮，貨櫃作業量一路下降，
　　致面臨經營之窘境，故應考量現今客觀事實及社會經濟狀況，予以酌減兩造契約
　　所定之懲罰性違約金等情，核屬實情。而按每逾一日加計千分之五，則年違約金
　　將高達一．八二五倍，如依原判決酌減為千分之一點五，其年違約金仍高達０．
　　五四七五倍。以當前經濟不景氣，各行各業之投資報酬均偏低，銀行存放款利率
　　皆在年息百分之十以下，再上訴人嗣已繳足所欠租金及費用，被上訴人實際所受
　　之損害，僅係因上訴人逾期繳款致其未能如期取得等情形，故本院認系爭契約每
　　逾一日按應繳租金及費用加計「千分之五」之懲罰性違約金約定，尚嫌過高，應
　　予酌減，即原判決予以酌減為加計「千分之一．五」，本院仍認尚有再予核減之
　　空間，應以每逾一日加計千分之一，年違約金為０．三六五，相當於年息百分之
　　三十六．五為適當。至上訴人請求按每日千分之零點一五計算，則顯屬偏低，不
　　足遽採。
六、上訴人業於九十一年十月七日補繳一千六百八十三萬六千四百九十四元予被上訴
　　人，又其應受退租九號碼頭溢繳租金六百十五萬三千八百七十元，兩者共為二千
　　二百九十九萬零三百六十四元。扣除其所欠九十年七、八、九月份之租金及費用
　　一千六百五十九萬四千九百五十二元後，尚有餘款六百三十九萬五千四百十二元
　　。而上訴人所欠九十年六月份不足租金及費用一百六十一萬零二百八十二元，自
　　九十年六月二十一日起至九十年七月二十日清償時止，加計懲罰性違約金千分之
　　一，其違約金數額為四萬八千三百零八元（元以下四捨五入）。上訴人所欠九十
　　年七、八、九月份租金及費用一千六百五十九萬四千九百五十二元部分，自九十
　　年十月三十日起九十一年十月七日止，加計懲罰性違約金千分之一，其違約金數
　　額為五百六十九萬二千零六十九元（元以下四捨五入；又上訴人所欠九十年七、
　　八、九月份之租金及費用，於九十年十月二十九日以前之違約金，未據被上訴人
　　請求，無庸計入）。其應加計之違約金共為五百七十四萬零三百七十七元。上訴
　　人前述餘款六百三十九萬五千四百十二元，已足抵付此應加計之違約金數額，尚
　　且多出六十五萬五千零三十五元。是被上訴人以上訴人於九十年七月二十日所繳
　　納之二千六百七十四萬二千三百三十一元，除先予扣抵六月份不足之租金及費用
　　一百六十一萬零二百八十二元外，併先扣取該部分款項加計千分之五懲罰性違約
　　金二十四萬一千五百四十二元，因而主張上訴人尚欠九十年七、八、九月份租金
　　及費用為一千六百八十三萬六千四百九十四元，而訴請上訴人給付該款自九十年
　　十月三十日起，至九十一年十月七日（上訴人退租第九號碼頭之日）止，按每日
　　「千分之五」計算之違約金三千二百一十五萬七千七百零四元，並自九十一年十
　　二月二十二日起至清償日止，按週年利率百分之五計算遲延利息，即為無理由，
　　不應准許。
七、綜上所述，原審依每日加計千分之一．五懲罰性違約金，並將九十年七月二十日
　　已清償抵付之九十年六月份不足之租金及費用一百六十一萬零二百八十二元，自
　　九十年七月二十一日起至九十一年十月七日止，再加計千分之一．五懲罰性違約
　　金，而判命上訴人給付三百一十九萬零九百八十四元，及自九十一年十二月二十
　　二日起至清償日止，按週年利率百分之五計算遲延利息，並為准免假執行之宣告
　　，即有未合。上訴意旨指摘原判決不利於上訴人部分為不當，求予廢棄改判，為
　　有理由。應由本院就該部分予以廢棄改判，如主文第二項所示。
八、本件事證已臻明確，兩造其餘攻擊防禦方法與舉證，核與判決結果無影響，爰不
    逐一論述，附此敘明。
九、據上論結，本件上訴為有理由，依民事訴訟法第四百五十條、第七十八條，判決
    如主文。
中　　　華　　　民　　　國　　九十三　　年　　　四　　　月　　 十三　　 日
~B1民事第五庭審判長法　官　陳滿賢
~B2　　　　　　　　法　官　朱　樑
~B3　　　　　　　　法　官　古金男
右為正本係照原本作成。
如對本判決上訴，須於收受判決送達後二十日內向本院提出上訴書狀，其未表明上訴
理由者，應於提出上訴後二十日內向本院提出上訴理由書(須按他造人數附具繕本)。
上訴時應提出委任律師或具有律師資格之人之委任狀；委任有律師資格者，另應附具
律師及格證書及釋明委任人與受任人有民事訴訟法第四百六十六條之一第一項但書或
第二項（詳附註）所定關係之釋明文書影本。
~B 　 　　　　　　書記官　王麗英
中　　　華　　　民　　　國　　九十三　　年　　　四　　　月　　 十四　　 日
附註：
民事訴訟法第四百六十六條之一（第一項、第二項）
對於第二審判決上訴，上訴人應委任律師為訴訟代理人。但上訴人或其法定代理人具
有律師資格者，不在此限。
上訴人之配偶、三親等內之血親、二親等內之姻親，或上訴人為法人、中央或地方機
關時，其所屬專任人員具有律師資格並經法院認為適當者，亦得為第三審訴訟代理人
。
　　　　　　　　　　　　　　　　　　　　　　　　　　　　　　　　　　　　Ｙ
